臺灣臺北地方法院刑事判決
111年度易字第89號
公  訴  人  臺灣臺北地方檢察署檢察官
被      告  藍惠美


選任辯護人  南雪貞律師
上列被告因侵占案件，經檢察官提起公訴（110年度調偵字第246
0號），本院判決如下：
    主  文
藍惠美犯侵占罪，處有期徒刑陸月，如易科罰金，以新臺幣壹仟
元折算壹日。又犯侵占罪，處有期徒刑壹年貳月。
    事  實
一、林昀諭經營珠寶買賣，藍惠美向林昀諭表示欲借取林昀諭所
    有之珠寶，並將之展示予消費者，尋求交易機會，藍惠美則
    可賺取中間差價，林昀諭遂分別於民國107年11月24日、109
    年1月1日，在臺北市中山區晴光市場其所經營之珠寶店內，
    各交付粉紅鑽珠寶1件（價值為新臺幣【下同】15萬元）、
    祖母綠珠寶1件（價值為250萬元）予藍惠美。詎藍惠美嗣竟
    意圖為自己不法之所有，分別基於侵占之犯意，經林昀諭自
    藍惠美取走上開珠寶各約1個月、數日後，多次請求藍惠美
    返還前揭珠寶，均未歸還，變易持有為所有之意，予以侵占
    入己。
二、案經林昀諭訴由臺灣臺北地方檢察署檢察官偵查起訴。
    理  由
壹、程序方面
    被告以外之人於審判外之言詞或書面陳述，除法律有規定者
    外，不得作為證據，刑事訴訟法第159條第1項定有明文。又
    被告以外之人於審判外之陳述，雖不符刑事訴訟法第159條
    之1至第159條之4之規定，而經當事人於審判程序同意作為
    證據，法院審酌該言詞陳述或書面陳述作成時之情況，認為
    適當者，亦得為證據；當事人、代理人或辯護人於法院調查
    證據時，知有同法第159條第1項不得為證據之情形，而未於
    言詞辯論終結前聲明異議者，視為有前項之同意，刑事訴訟
    法第159條之5定有明文。查檢察官、被告藍惠美及辯護人於
    本院審理時，對本判決以下引用之證據資料，均同意有證據
    能力（見本院易字卷一第68頁、本院易字卷二第100至105頁
    ），且於言詞辯論終結前，均未就本院經調查採用之證據，
    主張有刑事訴訟法第159條第1項不得為證據之情形，本院復
    審酌各該證據作成時之情況，尚無違法不當之情形，且與待
    證事實具有關聯性，認以之作為證據應屬適當，揆諸上揭規
    定，應有證據能力。
貳、實體方面
一、訊據被告固坦承有向告訴人借取本案粉紅鑽珠寶1件與祖母
    綠珠寶1件，惟矢口否認有何侵占犯行，被告之答辯與辯護
    人之辯護要旨如下：
　㈠被告辯稱：
　⒈我借取粉紅鑽珠寶之時間並非107年11月24日，而是108年11
    月24日，粉紅鑽珠寶原本有2件，有1條鍊子及1個珠寶，我
    在109年1月15日有送1批珠寶去上海，於109年7、8月間朋友
    幫我從上海拿回來時，當時珠寶在盒子裡，我也不知道有少
    1顆珠寶，是後來告訴人跟我說少1顆，我才在110年4月13日
    匯款15萬元給告訴人。
　⒉祖母綠珠寶是在109年1月15日那段期間，告訴人知道我有1批
    珠寶及告訴人的這顆祖母綠珠送到大陸，我有跟告訴人說那
    顆祖母綠珠寶在上海，我打算在上海賣掉祖母綠珠寶，我就
    開了1張150萬元的本票給告訴人，告訴人也有收執，因為在
    109年時1月26日爆發疫情，我在1月21日跟「吉杏鳳」聯絡
    ，這個人是在梅龍鎮（1家百貨公司）的財務長，當時有很
    多東西在「皇龍會所」（1個展覽場），在疫情爆發後我的
    執行長江雪秋在2月24日到上海去時，我就沒有聯絡到吉杏
    鳳，因為當時疫情，我想要報案，我有想要在上海公安報案
    ，我也有託台灣的朋友去報案，因為本人不在，所以不能報
    案，因為我一直找不到吉杏鳳，所以我有跟告訴人協商，要
    賠償告訴人錢，所以那段期間，我每天都有跟告訴人聯繫，
    一直到109年5月時有一天我要去跟告訴人協商，想要補償她
    這筆錢，結果告訴人把我反鎖在她店內，要我寫切結書，之
    後告訴人又去派出所告我云云。
　㈡辯護人為被告辯護稱：依照告訴人所述，之前就有多次拿珠
    寶給被告的經驗，而且有拿有還，所以被告的信用非常良好
    。粉紅鑽珠寶原為1對，連同被告所有珠寶到大陸上海參展
    ，回台後檢視只剩1個，因其中1件不慎不見了，故只還1件
    ，尋找多時確定無法找回後，便於110年4月13日匯15萬元給
    告訴人作為賠償。祖母綠項鍊也是因為帶到上海展覽，而未
    能取回，這部分請求鈞院傳訊江雪秋作證，證明被告確實沒
    有侵占故意。而且是因為疫情，珠寶跌價，衡情被告不會故
    意不返還這個祖母綠的項鍊而承擔鉅額賠償損失。本件純粹
    是民事糾紛，被告也願意用等值珠寶賠償，或先做質押，等
    到籌措金錢之後，再將珠寶取回，請求本件為無罪諭知云云
    。
二、經查：
　㈠告訴人林昀諭在晴光市場開珠寶店，被告向告訴人表示可以
    找到買家而向告訴人借取珠寶，告訴人遂分別交付本案之粉
    紅鑽珠寶2件（各價值15萬元）、祖母綠珠寶1件（價值250
    萬元，即109年1月1日委託銷售單所載之A美套鍊）予被告，
    被告嗣僅返還107年11月24日委託銷售單上所記載之第一件
    粉紅鑽珠寶，第二件粉紅鑽珠寶及祖母綠珠寶則迄今均未返
    還等情，為被告所坦承在卷（見偵卷第27頁、第59頁、審易
    字卷第52至53頁、本院易字卷第66至67頁），且經告訴人證
    述明確（見偵卷第58頁、本院易字卷第57至69頁），並有10
    7年11月24日委託銷售單、109年1月1日委託銷售單、被告簽
    署之109年9月15日切結書等在卷可稽（見他卷第8至9頁、第
    11頁），首堪認定。
　㈡被告雖辯稱其借取粉紅鑽珠寶之時間並非107年11月24日，而
    是108年11月24日云云，然本案粉紅鑽之銷售委託單記載之
    日期為「2018年11月24日」（見他卷第8頁），換算為民國
    年份確實為107年，且告訴人於偵查中及本院審理中具結證
    述均稱粉紅鑽交給被告之時間為107年11月24日（見偵卷第5
    8頁、本院易字卷第60至62頁），況被告於偵訊中並未爭執1
    07年11月24日之時間點（見偵卷第27頁、第58頁），於本院
    審理中卻突然爭執年份不對，又未提出任何佐證以實其說，
    所辯自非可採。
　㈢被告固辯稱其向告訴人借取之粉紅鑽與祖母綠珠寶均是送去
    大陸展覽銷售，其中1件粉紅鑽是不慎遺失，祖母綠是因疫
    情關係，再回大陸時就找不到了，其並無侵占犯行云云。惟
    查：
　⒈被告就粉紅鑽部分前後說詞不一，其於偵訊中稱：「（問：1
    07年11月24日告訴人託你銷售之1.05克拉粉紅鑽，你是否還
    沒還給告訴人？）是。（問：當初是否約定，如果1週内沒
    有賣出去就要還給告訴人？）答：沒有，我11月24日當天是
    在建國玉市跟告訴人拿這兩顆粉紅鑽，我當時有寫1張30萬
    元的本票給告訴人，後來我有還1顆給告訴人，沒有更換本
    票，第二顆在109年初我拿到上海交給江雪秋，讓江雪秋去
    幫我賣，江雪秋後來有回臺灣，但這顆沒有拿回來，我也不
    知道是弄丟了還是怎樣，所以我願意賠給告訴人」云云（見
    偵卷第27頁），於本院審理中卻改稱：「我否認犯罪，粉紅
    鑽珠寶部分是1對，我只拿了1個回來，我認為是1個，我不
    知道是1對，但事後我有還錢給告訴人，我不認為構成侵占
    」（見本院審易字卷第52頁），可見被告除了就借取粉紅鑽
    之日期前後反覆之外，連其主觀上認知粉紅鑽是1對還是1個
    都說法不一，則被告所辯是否符合事實，已然有疑。
　⒉告訴人於本院審理中具結證稱：我會交給被告珠寶，是因為
    被告來店裡聊天，她先帶我說哪裡有朋友要買珠寶，叫我拿
    東西跟她去餐廳，她約客人出來看，我跟她去好幾個餐廳，
    每次都沒有做成，約出來都是老的男人，我想說那個怎麼會
    買，後來我沒有再跟她去；我的珠寶讓被告賣，都是開最低
    價給她，隨便她賣，多出來都是她的；107年11月24日我有
    拿粉紅鑽2個給被告，大約1個月後即107年12月，我有一直
    跟她要，每天都打電話跟她要，要不回來，她說我在忙、在
    新竹等等，都沒有來找我，後來被告人來了，東西也沒拿回
    來；11月那張委託銷售單的第一件粉紅鑽被告後來有還；最
    後一次（即109年1月拿祖母綠那次）她說法拉利姐今天要跟
    她買，今天要算帳，下午拿去給她，晚上會拿錢來給我，結
    果拿去就沒拿回來。那個祖母綠原價300萬元，她說客人要
    買了，殺價到250萬元，但後來沒有拿回來給我，她沒有給
    錢我就一直跟她要，一個禮拜大約要1、2次，她卻說別人拿
    去上海會所什麼的，講了一大堆，也就是被告一開始跟我說
    有人要買，後來沒有經過我同意，又說她把祖母綠珠寶拿去
    上海；我催被告很久之後才告她，我之前在偵訊所述是正確
    的等語（見本院易字卷二第57至64頁）。由告訴人上開證述
    ，可見被告於向告訴人商借珠寶時，並未向告訴人提過要將
    珠寶送去大陸，反而是向告訴人稱珠寶已經有買主了，當天
    就會給告訴人買賣價金云云，被告於本案之歷次供述也沒否
    認過其於向告訴人商借珠寶時，沒有向告訴人說借了之後是
    要拿去大陸，被告於本院審理中亦陳稱是在將珠寶送去大陸
    時才對告訴人說這件事（見本院易字卷二第113頁），則縱
    使被告所稱將珠寶拿去大陸的情況為真，被告也是在未先知
    會告訴人且未得到告訴人同意或授權之情況下，即逕自將珠
    寶拿去大陸，且嗣經告訴人一再催告返還珠寶，仍一直沒返
    還告訴人，被告辯稱其無侵占犯意，實難採信。
  ⒊被告所稱將本案珠寶拿去大陸一節，亦疑點重重。依被告所
    述，其把價值高達2百多萬元之珠寶交給其所謂的員工「江
    雪秋」帶去大陸，然後又交給「吉杏鳳」，竟然沒有立任何
    單據以證明珠寶的去向，而且依被告所述，其事前完全沒有
    告知吉杏鳳要把本案之祖母綠等珠寶交給她去展覽，就逕自
    讓江雪秋把珠寶拿去交給吉杏鳳，如此輕率的將向他人所商
    借之高價珠寶交給別人，實難想像。且被告辯稱吉杏鳳與其
    是舊識、有交情云云，然當本院訊問被告，其於將告訴人之
    珠寶送去大陸時，是否有以電話或微信等任何方式與吉杏鳳
    聯繫，被告竟稱107年其回臺灣之後就沒有與吉杏鳳有直接
    聯絡，本案珠寶送去時也沒有事先跟吉杏鳳聯絡，是直接讓
    江雪秋拿去給吉杏鳳說要做展覽云云（見本院易字卷二第11
    3至115頁）。若被告早於107年回臺後即一直沒有與吉杏鳳
    有直接聯繫，被告豈有可能於超過1年後之109年，在未與吉
    杏鳳取得聯繫之情況下，即單方面決定要將向告訴人商借的
    高價珠寶交給吉杏鳳去做展覽？而且也沒有要求吉杏鳳要出
    具任何單據以確保被告日後能取回本案珠寶或所賣得之價金
    ？被告所辯顯然有違常理且與一般交易常情大相逕庭，自不
    可採。
  ⒋綜合上情，被告就本案之重要情節說詞反覆，且所辯亦顯違
    常理常情，又未提出任何客觀證據以實其說，所辯自非可採
    。況依被告所辯之情形，其亦係未得告訴人同意或授權之情
    況下即擅自將本案珠寶送去遠方交給一位真實姓名年籍均無
    從確認之第三人，且事後空言辯稱無法聯繫、找不到人，被
    告辯稱其無侵占犯行云云，顯不足採。
  ⒌起訴書雖記載「經林昀諭自109年8月起多次催討仍未歸還本
    案珠寶」，惟告訴人於本院審理中明確證稱粉紅鑽係被告取
    走後約1個月即向被告請求返還、祖母綠係被告未於取走當
    日交付買賣價金且未返還，之後其便多次向被告請求返還等
    語，前已敘明，是告訴人應非係自109年8月起才向被告催討
    本案珠寶，起訴書此部分記載容有誤會，應予更正。
　㈣被告與辯護人雖聲請傳喚證人江雪秋，稱此證人可證明被告
    所述將珠寶送去大陸展覽一節為真云云，然經本院2度依辯
    護人所陳報證人江雪秋預計回台灣之時間訂庭期，辯護人、
    證人江雪秋卻均在庭期屆至前又稱證人江雪秋改變回臺灣之
    時間，要求本院再改訂庭期，且均僅泛稱因工作之故，並未
    具體指出並證明其有臨時改變回台時間之正當理由，非無不
    願到庭作證或拖延訴訟之嫌。況縱證人江雪秋真的到院證稱
    被告有將本案珠寶送去大陸，此節亦不能認被告即不會構成
    侵占，前已敘明，是此證人並無調查必要。
　㈤據上，本案事證明確，被告犯行足可認定，應依法論科。
三、論罪科刑　　
　㈠被告為本案侵占粉紅鑽之行為後，刑法第335條第1項於108年
    12月25日經修正公布，並於108年12月27日生效施行，修正
    前之刑法第335條第1項規定：「意圖為自己或第三人不法之
    所有，而侵占自己持有他人之物者，處五年以下有期徒刑、
    拘役或科或併科一千元以下罰金」，修正後之刑法第335條
    第1項規定：「意圖為自己或第三人不法之所有，而侵占自
    己持有他人之物者，處五年以下有期徒刑、拘役或科或併科
    三萬元以下罰金」。由前揭新舊法條規定可知新舊法僅罰金
    刑不同，惟因前揭舊法之罰金刑適用刑法施行法第1條之1第
    2項前段「就其所定數額提高為30倍」規定之結果，其最高
    罰金刑實際上亦為新法所定之數額，新舊法之罰金刑事實上
    並無差異，是無庸為新舊法之比較，附此敘明。
　㈡核被告所為，均係犯刑法第335條第1項之侵占罪。被告取得
    本案粉紅鑽、祖母綠2件珠寶之時間相差超過1年，且告訴人
    係分別於被告取得前述2件珠寶後各約1個月或數日，即催告
    返還，是被告就本案2件珠寶之侵占犯意並非同時而起，其
    犯意各別，應予分論併罰。
　㈢爰審酌被告不思以正當途徑獲取財物，竟利用告訴人託售珠
    寶之機會將本案珠寶侵占入己，不尊重他人財產法益，所為
    實屬不該，犯後復否認犯行，飾詞卸責，難認有悛悔之意；
    並衡酌被告於110年4月13日（本案偵查中）有匯款15萬元予
    告訴人（賠償粉紅鑽部分），於111年2月7日與告訴人調解
    成立，調解條件為被告願賠償告訴人250萬元，給付方式為
    調解當日給付15萬元，其餘款項自111年2月起按月於每月底
    給付60萬元，至全部清償為止（見本院審易字卷第58-1頁）
    ，惟被告迄今就此調解條件僅履行了30萬元（見本院易字卷
    一第43、45、67、71、101頁、本院易字卷二第9頁）；兼衡
    被告之犯罪手段、所生損害、自述大專畢業（惟其戶籍資料
    記載五專畢業）之智識程度、小康之家庭經濟狀況、素行等
    一切情狀，就其所犯分別量處如主文所示之刑。
　㈣按犯罪所得，屬於犯罪行為人者，沒收之；犯罪所得已實際
    合法發還被害人者，不予宣告沒收或追徵；宣告前2條之沒
    收或追徵，有過苛之虞、欠缺刑法上之重要性、犯罪所得價
    值低微，或為維持受宣告人生活條件之必要者，得不宣告或
    酌減之，刑法第38條之1第1項前段、第5項、第38條之2第2
    項分別定有明文。考其立法目的，係因過往犯罪行為人之犯
    罪所得，不予宣告沒收，以供被害人求償，但因實際上被害
    人因現實或各種因素，卻未另行求償，反致行為人因之保有
    犯罪所得。是修正後刑法之沒收、追徵不法利得條文，係以
    杜絕避免行為人保有犯罪所得為預防目的，並達成調整回復
    財產秩序之作用，故以「實際合法發還」作為封鎖沒收或追
    徵之條件。然因個案中，被告仍可能與被害人達成和解、調
    解或其他民事上之解決，而以之賠償、彌補被害人之損失，
    此種將來給付之情狀，雖未「實際合法發還」，仍無礙比例
    原則之考量及前揭「過苛條款」之適用，是應考量個案中將
    來給付及分配之可能性，並衡量前開「過苛條款」之立法意
    旨，仍得以之調節而不沒收或追徵，亦可於執行程序時避免
    重複執行沒收或追徵之危險。經查，被告於本案偵查中業已
    給付告訴人15萬元作為粉紅鑽之賠償，另於本院審理時已與
    告訴人就祖母綠部分調解成立，業如前述，若本案再予沒收
    或追徵被告所得之珠寶或其價額，可能因將來執行名義之競
    合導致過量之執行扣押或追徵風險，足以造成被告矯正與社
    會化之不利，有過苛之虞，亦可能實質上影響告訴人獲償。
    從而，本案被告之犯罪所得不另諭知沒收或追徵。
據上論斷，應依刑事訴訟法第299條第1項前段，判決如主文。
本案經檢察官徐名駒偵查起訴，檢察官楊舒雯、葉惠燕、林婉儀
到庭執行職務。
中　　華　　民　　國　　111 　年　　10　　月　　6 　　日
　　　　　　　　　刑事第五庭  審判長法　官　林虹翔
　　　　　　　　　                  法  官  陳冠中
　　　　　　　　　                  法  官  卓育璇
以上正本證明與原本無異。
如不服本判決，應於收受送達之翌日起20日內向本院提出上訴書
狀，並應敘述具體理由；其未敘述上訴理由者，應於上訴期間屆
滿後20日內向本院補提理由書（均須按他造當事人之人數附繕本
）「切勿逕送上級法院」。告訴人或被害人如對於本判決不服者
，應具備理由請求檢察官上訴，其上訴期間之計算係以檢察官收
受判決正本之日期為準。因疫情而遲誤不變期間，得向法院聲請
回復原狀。
　　　　　　　　　　　　　　　　    書記官　鄭淑丰
中　　華　　民　　國　　111 　年　　10　　月　　6 　　日
附錄本案所犯法條全文 
中華民國刑法第335條
意圖為自己或第三人不法之所有，而侵占自己持有他人之物者，
處五年以下有期徒刑、拘役或科或併科三萬元以下罰金。
前項之未遂犯罰之。